【裁判字號】    99,台上,1397
【裁判日期】    990729
【裁判案由】    分割共有物等
【裁判全文】
最高法院民事判決            九十九年度台上字第一三九七號
上  訴  人  甲 ○ ○
            乙 ○ ○
            丙 ○ ○
            丁 ○ ○
共      同
訴訟代理人  蔡 文 斌律師
            王 建 強律師
            陳 欣 怡律師
上  訴  人  戊 ○ ○
被 上訴 人  己 ○ ○
            庚 ○ ○
            辛 ○ ○
            壬○○○
            癸    ○
            子 ○ ○
            丑 ○ ○
            寅 ○ ○
            卯 ○ ○
            辰 ○ ○
            巳 ○ ○
            午 ○ ○
            未○○○
            申 ○ ○
            酉 ○ ○
            戌 ○ ○
            亥 ○ ○
            天 ○ ○
            地 ○ ○
            宇 ○ ○
            宙 ○ ○
            玄 ○ ○
            黃 ○ ○
            Ａ ○ ○
            Ｂ ○ ○
            Ｃ ○ ○
            Ｄ ○ ○
            Ｅ ○ ○
            Ｆ ○ ○
共      同
訴訟代理人  郭 啟 榮律師
上列當事人間請求分割共有物等事件，上訴人對於中華民國九十
九年二月六日台灣高等法院第二審判決（九十七年度重上字第三
六二號）提起上訴，本院判決如下：
    主  文
原判決關於（一）土地准予合併分割及分割方法，（二）命上訴
人甲○○應與上訴人乙○○、丙○○、丁○○拆除房屋，（三）
駁回上訴人其餘上訴，暨各該訴訟費用部分均廢棄，發回台灣高
等法院。
    理  由
本件為分割共有物訴訟，其訴訟標的對於共同訴訟之各人必須合
一確定，原審判決後，雖僅據上訴人甲○○、乙○○、丙○○、
丁○○提起第三審上訴，惟依民事訴訟法第五十六條第一項第一
款規定，上訴之效力應及於同造當事人之戊○○，爰併列之為上
訴人，合先敘明。
本件被上訴人主張：伊等與上訴人乙○○、丙○○、丁○○、視
同上訴人戊○○共有坐落新竹市○○段第七五四、七五四－一、
七五四－二、七五四－三地號土地（下稱系爭土地），其應有部
分如原判決附表（下稱附表）一、二分割前欄所示。因兩造無法
達成協議分割，爰請求裁判分割。又上訴人甲○○、乙○○、丙
○○、丁○○（下稱甲○○等四人）之被繼承人張光輝偕戊○○
於民國八十一年六月十八日與部分被上訴人簽訂協議書（下稱系
爭協議書），約明張光輝及戊○○同意拆除原有地上房屋，對造
亦補償其等地上房屋新台幣（下同）九十六萬元。簽約之被上訴
人已依約補償張光輝及戊○○，惟嗣被上訴人以信函催告上訴人
履約，均未獲置理，爰依協議書約定及民法第七百六十七條規定
，求為命（一）(1)如原判決附圖（下稱附圖）標示丙部分，面積
一五七四．四六平方公尺土地，由伊等取得，按附表二所示之應
有部分比例保持共有。(2)如附圖標示乙部分，面積五○三．二一
平方公尺土地，由戊○○取得。(3)如附圖標示甲部分，面積二○
○．八二平方公尺土地，由乙○○、丙○○、丁○○取得，按附
表一所示應有部分比例保持共有。（二）甲○○應將坐落系爭七
五四地號土地上，如附圖所示C2、C3、C4、C5、C6、C7之地上物
（下稱系爭地上物）拆除之判決（原審將第一審所為准依附圖壹
案之原物分割判決廢棄，改判如原判決主文第二項所示之分割方
法，並就命乙○○、丙○○、丁○○拆除附圖編號C2、C3、C4、
C5地上物部分之判決廢棄，改判駁回被上訴人該部分之訴，及上
訴人其餘上訴。復准被上訴人就命甲○○拆除附圖編號C6、C7地
上物之附帶上訴，而駁回被上訴人其餘附帶上訴，上訴人不服，
提起本件上訴）。
上訴人甲○○等四人則以：系爭四筆土地不宜分割，且被上訴人
僅能依系爭協議書請求履行登記，不能請求分割共有物之判決。
伊等不主張附圖所示之分割方案，希望維持現狀。又系爭協議書
未經土地全體共有人簽名確認同意，難認已生分管契約之效力。
而附圖編號C2至C5之地上物為張光輝之母張陳米所興建，其死亡
後，由子女張光輝、戊○○、張冬雀、張冬敏、張冬密共同繼承
所有權。被上訴人訴請伊等拆除附圖編號C2至C5地上物，尚非適
法等語，資為抗辯。
原審將第一審所為准依附圖壹案之原物分割判決廢棄，改判如原
判決主文第二項所示之分割方法，並就命乙○○、丙○○、丁○
○拆除附圖編號C2、C3、C4、C5地上物部分之判決廢棄，改判駁
回被上訴人該部分之訴，及上訴人其餘上訴。復准被上訴人就命
上訴人甲○○拆除附圖編號C6、C7地上物之附帶上訴，而駁回被
上訴人其餘附帶上訴，無非以: 系爭土地為乙○○、丙○○、丁
○○、戊○○與被上訴人共有，其應有部分如附表一、二所示。
系爭七五四、七五四－一地號土地上蓋有如附圖所示編號C2、C3
、C4、C5、C6、C7之地上物，此為兩造所不爭執，並有土地登記
謄本、勘驗筆錄及複丈成果圖、照片可稽。甲○○等四人之被繼
承人張光輝與戊○○於八十一年六月十八日曾與部分被上訴人簽
訂系爭協議書，就系爭土地為分割、地上物拆除、鑽探深水井及
排水溝改道等事項為協議，而被上訴人及一審共同原告中僅有Ｆ
○○、Ｃ○○、徐陳銀珠（原審誤植為徐陳銀妹）、陳國欽、陳
國相等人簽名於上，自無從及於其他未簽署協議之被上訴人。且
系爭土地並無因使用目的不能分割或共有人間訂有不分割協議之
情形，被上訴人請求分割，自屬有據。查系爭土地相鄰，被上訴
人請求合併分割，戊○○亦表示同意合併分割，其人數及應有部
分均已過半，應予合併分割。系爭土地屬都市計畫內住宅區，有
新竹市政府函乙紙可稽，目前已劃入「關埔自辦市地重劃」範圍
內土地並公告確定。又系爭七五四地號土地上有老舊紅瓦磚造三
合院，面積二一五．五○平方公尺（即附圖編號C4），石棉瓦棚
一間面積二六．五三平方公尺（即附圖編號C5），鐵皮磚造、鐵
皮加強磚造暨石棉瓦造老舊屋各一間，面積各為四八．七○平方
公尺（即附圖編號C3）、六九．四四平方公尺（即附圖編號C2，
惟該屋尚有部分位於附圖所示B2部位，面積合計為一五六．三四
平方公尺），另座落西南方之鐵皮屋，占用七五四地號一八．一
一平方公尺（即附圖編號C6）、七五四－一地號一○．四五平方
公尺（即附圖編號C7）。另系爭七五四、七五四－二、七五四－
三地號土地上方接臨十五米寬計畫道路，有勘驗筆錄、照片及土
地複丈成果圖可憑。又張光輝簽訂系爭協議書，同意分得土地應
併鄰七五三地號土地，允諾拆除七五四地號土地上之原有房屋，
並先後向被上訴人Ｆ○○等人收取地上物補償金九十六萬元，經
與戊○○按土地應有部分分攤後，張光輝實拿六十八萬七千元及
一百萬元，有系爭協議書及收據可稽，並據證人張蓮蕉結證綦詳
。審酌前開地上物搭建材質為磚造、鐵皮及石棉瓦，歷經數十年
，已屬老舊，張光輝生前已收取地上物拆除補償金，而被上訴人
表示願就分得部分保持共有，甲○○等四人亦表明願保持共有，
且乙○○、丙○○、丁○○分得A1、A2部分土地與渠等所有之同
段七五三地號土地毗鄰，可合併整體使用。另甲○○等四人、戊
○○、被上訴人分得之部分均各自成立完整區塊，可按其應有部
分比例鄰接上方計畫道路為出入，足以兼顧全體共有人之利益、
發揮土地整體利用價值，應作為本件之分割方案，並由被上訴人
及甲○○等四人就分得部分應按附表一、二所示應有部分比例保
持共有。至一審判決附圖貳案所示分割方法，依該圖所示A3、A4
部分土地上建物尚占用同段七六九地號、七六七地號土地，上開
土地合計面積僅二八．五六平方公尺，四周並無可通道路，若將
此部分與被上訴人分得之同段七五四地號土地割離，難發揮土地
之最大經濟效用，更滋生土地通行權爭執，是本件分割方案仍以
採用附圖所示分割方法為適當。甲○○等四人辯稱附圖編號C2至
C5之地上物為張陳米所興建，其死亡後，由子女張光輝、戊○○
、張冬雀、張冬敏、張冬密共同繼承所有權云云，惟無法舉證以
實，且系爭地上物於張光輝已簽訂協議允諾拆除，並收取拆遷補
償費，足證其為張光輝所有。參其等從未否認系爭地上物為其所
有，並稱目前由張彩霞居住使用，鐵皮屋及石棉瓦棚則分別供乙
○○兄弟放置稻穀及雜物，核與證人張彩霞所述情節相符。甲○
○等四人復自承無法聯絡張冬敏等人，顯見上開地上物數十年來
均由張光輝及其子女居住使用，未見張冬敏等人有何異議，益證
系爭房屋確為張光輝單獨所有。系爭地上物於張光輝死亡後，應
由甲○○等四人繼承而公同共有。查系爭地上物係坐落於被上訴
人所分得之土地上，甲○○等四人迄未能提出系爭地上物合法占
有權源，則被上訴人主張渠等四人無權占有其分得土地，堪予信
實。惟乙○○、丙○○、丁○○同屬系爭土地共有人，被上訴人
依本件分割共有物判決，即得拆除系爭地上物，其再訴請其等拆
除系爭地上物，核無保護必要。至被上訴人訴請甲○○拆屋，於
法有據，應予准許。綜上，被上訴人請求分割系爭土地，洵屬有
據，爰予分割如附圖所示，被上訴人及甲○○等四人應各依附表
一、二所示應有部分比例就分得部分保持共有。至被上訴人依民
法第七百六十七條規定訴請甲○○等四人拆除附圖編號C2至C7地
上物，於甲○○部分洵屬有據，應予准許；至乙○○、丙○○、
丁○○部分則無保護必要，應予駁回等詞，為其判斷之基礎。
惟查上訴人乙○○、丙○○、丁○○係於九十四年八月二十六日
分別取得系爭土地如附表一所示所有權應有部分，戊○○亦係系
爭土地共有人，而上訴人甲○○則非共有人，有卷附土地登記簿
謄本可參（見原審卷（三）一二六、一三四、一四二、一五○頁
），原審於判決理由內先則謂：一審判決將甲○○誤認為土地共
有人，且就被上訴人及甲○○等四人保持共有之應有部分比例計
算亦有錯誤，應予廢棄；嗣復准被上訴人及甲○○等四人各依附
表一、二所示應有部分比例就分得部分保持共有，予以分割云云
（見原判決一○、一二頁），顯有認定事實未憑證據及判決理由
前後矛盾之違誤。次按拆屋交地之訴訟，應以對地上房屋有拆除
權能之人為被告，有拆除權能之人不以所有權人為限，尚包括有
事實上處分權之人在內。觀諸系爭協議書係由張光輝、戊○○與
上開部分被上訴人及一審共同原告簽訂，其上載明：乙方（即
張光輝及戊○○）同意拆除原有地上房屋，甲方（即陳國欽等人
）則同意為乙方鑽一口深水井，地點由乙方指定。…甲方應補
償乙方地上房屋九十六萬元等情（見一審卷（一）六五至六八頁
），而張光輝於簽訂系爭協議書，允諾拆除七五四地號土地上之
原有房屋，並先後向被上訴人Ｆ○○等人收取地上物補償金九十
六萬元，該部分因與戊○○按土地應有部分分攤，故實拿六十八
萬七千元，嗣張光輝藉口地上補償費不只這個數額，再給付一百
萬元補償費，另戊○○亦收取二萬二千二百四十元等情，除有張
光輝出具之收據二紙及戊○○出具之收據乙紙附卷足憑外，並據
證人張蓮蕉結證綦詳（見一審卷（一）六九頁、一六○、一六三
、一六四頁），似此情形，戊○○就系爭地上物是否非有事實上
處分權，而無拆除權能？即非無再予探求餘地。原審未遑詳為審
認明晰，徒以上開情詞，遽為不利上訴人之判斷，已有可議。且
原審既認系爭地上物於張光輝死亡後，應由甲○○等四人繼承而
公同共有，則被上訴人自應以有拆除權能之地上物全體公同共有
人為被告，當事人始為適格。原審未於理由項下說明同係系爭地
上物公同共有人之乙○○、丙○○、丁○○，為何無保護之必要
，並就被上訴人請求甲○○與乙○○、丙○○、丁○○拆除地上
物部分為各別勝敗之判決，復於主文第四項諭知甲○○應與乙○
○、丙○○、丁○○拆除附圖編號C6、C7部分之地上物，亦有判
決不備理由及主文與理由矛盾之違誤。上訴論旨執以指摘原判決
不當，求予廢棄，非無理由。
據上論結，本件上訴為有理由，依民事訴訟法第四百七十七條第
一項、第四百七十八條第二項，判決如主文。
中    華    民    國  九十九  年    七    月  二十九  日
                      最高法院民事第四庭
                          審判長法官  劉  延  村
                                法官  許  澍  林
                                法官  黃  秀  得
                                法官  許  正  順
                                法官  魏  大  喨
本件正本證明與原本無異
                                      書  記  官
中    華    民    國  九十九  年    八    月    十    日
                                                     d

司法院資訊處製作；財團法人民間司法改革基金會備份。
